【裁判字號】    89,訴,727
【裁判日期】    891017
【裁判案由】    違反期貨交易法
【裁判全文】
台灣台中地方法院刑事判決                          八十九年度訴字第七二七號
    公  訴  人  臺灣臺中地方法院檢察署檢察官
    被      告  丁○○
                丙○○
    共      同
    選任辯護人  林彥百
右列被告因違反期貨交易法案件，經檢察官提起公訴（八十八年度偵字第二一二三三
號），本院判決如左：
    主  文
丁○○共同未經許可，擅自經營期貨顧問事業，處有期徒刑陸月，緩刑年。
丙○○無罪。
    事  實
一、丁○○自民國八十六年七月起，擔任台中市○○路○段二四七號五樓星旺國際股
    份有限公司（下稱星旺公司）之顧問，負責培訓星旺公司所僱用之行政人員外匯
    操作知識、行情分析等項，並指導客戶向澳門力富國際發展公司（下稱力富公司
    ）開戶、簽訂外匯信用戶口合約書、買賣外匯等。其明知該公司登記之營業項目
    為：電腦網路資訊諮詢診斷分析顧問業務、國內外投資之引介提供諮商顧問業務
    【證券投資顧問業務除外】、提供國內外企業機構有關金融財稅資訊服務業務【
    會計師業務除外】、提供國際外匯資訊諮詢服務業務等，並不包括外匯保證金交
    易業務，竟與該公司負責人甲○○（經臺灣桃園地方法院八十八年度易字第二八
    號案件，判處有期徒刑一年確定），二人共同基於仲介客戶委由澳門力富公司買
    賣外匯之犯意之聯絡，以星旺公司名義與澳門力富國際發展公司（下稱力富公司
    ）合作，其經營方式係由星旺公司先以廣告徵求文書人員方式，吸收應徵者為客
    戶，並簽訂力富公司提供之現貨外匯黃金合約買賣交易合約書（內含交易規則、
    風險公開說明書、委任書、客戶同意書、授權書、匯款委託書）且收取最低開戶
    保證金美金（下同）一萬元，再由星旺公司人員匯入香港上海匯豐銀行第００一
    —０九—六二五四—一０一號帳戶。俟經確認確認取得海外交易帳號，客戶以委
    託下單方式，由星旺公司業務人員即俗稱之ＡＥ通知力富公司，轉下單至國際金
    融市場。操作買賣指定之外幣計有日幣、瑞士法朗、英鎊、歐元、美金等五種之
    多。又此種交易並不須實際交割，一般都在當日或到期日前以反方向交易軋平即
    俗稱「平倉」之方式，結算期間買賣價差。如價差超過保證金一定成數時，力富
    公司有權要求客戶在價差範圍內補足保證金，客戶若未立即補足，該公司則將該
    筆交易在國際金融市場逕予賣出，結清客戶交易帳戶。若客戶自行下單，則可向
    星旺公司業務人員詢價，或逕至星旺公司依該公司所提供之外幣即時行情走勢報
    價視訊系統，撥澳門免付費電話００二—八五三—七０一—０七二號下單。星旺
    公司居間引介之投資客戶約一百七十人，平均每月交易量八百口。另在每筆交易
    完成後，力富公司會將成交報告傳真給客戶或星旺公司，並從每一筆交易單位即
    「一口」中抽取美金八十元，再朋分與星旺公司充當仲介佣金。經法務部調查局
    台中市調查站於八十八年八月十八日搜索星旺公司，扣得該公司證照一份、合約
    資料二份、員工資料六份、交易資料十五份及教育資料五份而查獲。
二、案經法務部調查局台中市調查站移送臺灣臺中地方法院檢察署檢察官偵查起訴。
    理  由
壹、被告丁○○部分：
一、訊據被告丁○○固坦承擔任星旺公司之顧問，並負責培訓人才教導外匯的專有名
    詞、專業知識及如何從事外匯交易買賣之知識，惟矢口否認上開犯行，辯稱：其
    工作內容與公司之營利事業登記證上所載「提供國際外匯資訊諮詢服務業務」之
    項目相同，故認其行為並非違法，且對於公司招攬成員與力富公司從事外匯保證
    金交易買賣之內容及程序均不瞭解，僅係受僱人，並無經營之事實云云，惟查：
    右揭事實，業據被告丁○○於接受法務部調查局台中市調查站調查時供述：伊約
    於八十七年十月間，進入星旺公司擔任顧問，負責培訓該公司職員有關外幣保證
    金買賣交易知識、技能等；星旺公司所從事之外匯保證金買賣、交易、服務等業
    務的經營、擴展、管理都由甲○○負責。星旺公司係以刊登媒體方式，招攬文書
    職員，再使該應徵之人員產生興趣簽訂開戶買賣合約書，成為星旺公司之客戶。
    客戶於星旺公司之服務人員取得空白合約書，依範例或服務人員指導，填註簽署
    後，交由服務人員寄至澳門力富公司；力富公司再於外匯保證金買賣合約中載明
    匯款帳戶，待客戶將保證金匯到香港上海匯豐銀行第００一—０九—六二五四—
    一０一號帳戶，並由力富公司以傳真方式告知該匯款客戶下單交易之帳號，即完
    成開戶手續。客戶完成開戶後，即可在星旺公司內藉該公司所提供之霸才資訊網
    路視訊資料，由星旺公司或自行撥澳門免付費電話００二—八五三—七０一—０
    七二號下單買賣，並於交易後翌日取得力富公司所傳真之「日結單」，以瞭解該
    筆交易之營虧情形。而星旺公司並未向客戶收取任何手續費，係由力富公司以每
    口收取八十元之手續費等語甚詳，核與證人即前往星旺公司求職而轉為客戶之乙○○於接受法務部調查局台中市調查站訊問時及本院審理中之證述情節相符。且
    被告丁○○於本院審理時亦供承其本身亦有以客戶名義參與外匯交易買賣，是被
    告丁○○對於星旺公司經營公司營利事業登記證上所未載之業務項目，應知之甚
    詳，而其仍在公司內擔任顧問，負責培訓星旺公司所僱用之行政人員外匯操作知
    識、行情分析等項，並指導客戶向澳門力富公司開戶、簽訂外匯信用戶口合約書
    、買賣外匯等業務，其前揭辯詞顯不足採。次按所謂「外匯保證金交易」，係指
    一方於客戶與其簽約並繳付外幣保證金後，得隨時應客戶之請求，於保證金之數
    倍範圍內以自己之名義為客戶之計算，在外匯市場從事不同幣別間之即期或遠期
    買賣交易，此項交易不須實際交割，一般都在當日或到期前以反方向交易軋平而
    僅結算買賣差價；實務上客戶與銀行間所簽訂外匯保證金契約，均約定客戶得將
    契約延續至下一銀行營業日，且若契約自一銀行營業日延續至下一銀行營業日，
    則客戶由於契約延續之差價所獲致之損益，經銀行確定後，即存入客戶外幣保證
    金帳戶或自其中扣除，換言之，外匯保證金契約雖然得於當日平倉，惟客戶簽訂
    外匯保證金契約時，並不知何時會平倉（履行日不確定），得視匯率之變動而決
    定其平倉日，是該等契約實際上並無到期日，具有約定於未來時間履行契約之性
    質；此種契約具有以保證金交易、未來期間履約特性、每日結算損益、不重視交
    易相對人之信用等期貨交易特有之結算制度，並於店頭市場交易，符合期貨交易
    法期貨交易契約之槓桿保證金契約之要件，財政部證券暨期貨管理委員會八十六
    年十月六日（八六）台財證（五）第五六五六○號函與中央銀行八十六年十月二
    十日（八六）臺央外七字第０四０二五四九號函亦均同此見解。是外幣保證金交
    易為期貨交易法所規定槓桿保證金交易之一種，非經財政部證券暨期貨管理委員
    會核准，不得經營、仲介或代客操作。第查，為健全發展期貨市場，維護期貨秩
    序，並具體明確界定投資人及提供期貨服務者之權利義務，我國於八十六年六月
    一日公布施行期貨交易法，該法固係國內法，並允許國人於國外進行期貨交易，
    惟為避免期貨信託、經理、顧問或其他期貨服務事業從業人員之素質良莠不齊導
    致投資人鉅額虧損，立法將上開事業列為許可事業，如未經許可擅自經營者，課
    以刑事責任。而「期貨顧問事業」係指接受委任，對期貨交易有關事業提供研究
    分析意見或建議、發行有關交易之出版品、舉辦有關期貨交易之講習等；「期貨
    經理事業」係指從事全權委託期貨交易，全權委託包括接受特定人之委託以及向
    非特定人募集資金從事期貨交易，立法理由闡釋甚詳。被告丁○○與星旺公司負
    責人甲○○共同未經許可，提供場所設備及相關外匯資訊供客戶自行下單交易，
    或以接受委任並收取佣金或手續費等方式代客戶操作外幣保證金交易，自係違反
    期貨交易法第一百十二條第五款之規定，乃甚為明灼。此外，復有扣案如附表所
    示之物可資佐證，本件事證明確，被告丁○○違反期貨交易法犯行應堪認定。
二、查「外匯保證金業務」，為槓桿保證金交易之一種，屬期貨交易法第三條第一項
    第四款所規定期貨交易之一種，任何公司未經許可，以接受委託書收取佣金或手
    續費等方式代他人操作外幣保證金交易之行為，或以提供場所、設備及相關外匯
    資訊，供客戶自行下單交易者，係該當期貨顧問事業，應依期貨交易法第一一二
    條第五款處罰，此點經財政部證券暨期貨管理委員會八十八年三月二十三日（八
    八）台財證（七）第二四五八七號函甚明，星旺公司未經許可擅自經營外幣保證
    金現貨交易業務，係違反期貨交易法第八十二條第一項之規定，應依同法第一一
    二條第五款規定處罰，又與星旺公司登記之營業項目不符部分，係違反公司法第
    十五條第一項之規定，而公司法第十五條第三項規定處罰公司負責人，係身分犯
    之規定，被告丁○○係星旺公司職員，雖未具此身分，然既知情且實際參與該項
    業務之經營，與該公司負責人甲○○共同實施犯罪行為，依刑法第三十一條第一
    項規定，仍應以共同正犯論處。被告丁○○與甲○○二人間，有犯意之聯絡及行
    為之分擔，均為共同正犯。被告丁○○一行為觸犯數罪名，為想像競合犯，應依
    刑法第五十五條規定從一重之違反期貨交易法處斷。公訴人認被告丁○○與甲○○除共同未經許可，擅自經營期貨顧問事業外，尚有經營期貨經理事業及期貨服
    務事業等有關外幣保證金等業務，似有誤會；次按刑法上之業務行為，係指以反
    覆同種類之行為為目的之社會活動而言，以執行業務行為為構成要件之犯罪，本
    即預定有反覆實施之性質。因此，行為人以實施此種犯罪之意思，實施一次時，
    固僅成立一罪；惟縱實施多次，因仍包含在業務行為之原有概念上，故亦僅包括
    地成立一罪。被告丁○○既係以擔任星旺公司之顧問為其職業，則其上揭犯行即
    應僅成立一罪，公訴人認其前後有多次犯行，且時間緊接手法相同，觸犯同一罪
    名，顯係基於概括之犯意為之，為連續犯，而應依刑法第五十六條連續犯之規定
    論以一罪，顯有誤會，附此敘明。爰審酌被告丁○○之犯罪動機、目的、手段、
    所生危害不大暨其品行及犯罪後之態度等一切情狀，量處如主文所示之刑。又查
    被告丁○○前未曾受有期徒刑以上刑之宣告，此有其刑案紀錄表在卷可按，因一
    時失慮而誤觸刑章，經此偵審之教訓，當知儆惕而無再犯之虞，爰併諭知緩刑三
    年，以啟自新。至於扣案如事實欄所示之物，雖係被告丁○○供犯罪所用之物，
    惟均係星旺公司所有，非被告所有之物，爰不另宣告沒收，併此敘明。
貳、被告丙○○部分：
一、公訴意旨略以：甲○○於八十八年三月間雇用丙○○為星旺公司之客服員。渠等
    皆明知星旺公司所申請核准之營業項目並無期貨交易法所定之外幣保證金交易等
    有關期貨經理事業、期貨顧問事業及期貨服務事業等項目。詎渠等竟共同基於犯
    意之聯絡及行為之分擔，並基於概括之犯意，連續自八十七年十月間起至八十八
    年八月十八日止，在星旺公司內，由丙○○負責分別從報紙影印及自電腦網路上
    的「霸才資訊公司」列印即時的股市、匯市等資料，提供給客戶與文書職員，且
    提供客戶詢問即時之國際外匯市場外幣之漲跌訊息等期貨服務事業。向不特定之
    大眾招攬，使之與澳門力富公司簽訂現貨外匯黃金合約買賣交易合約，實際上卻
    從事未經主管機關即證期會許可之外幣保證金交易相關之期貨經理事業、期貨顧
    問事業及期貨服務事業等業務，因認被告丙○○涉有違反期貨交易法第八十二條
    第一項、第一百十二條第五款及違反公司法第十五條第一項、第三項之罪嫌。
二、公訴人認被告丙○○涉有前揭罪嫌，無非以被告丙○○於接受法務部調查局台中
    市調查站調查時供述：其約於八十八年三月間進入星旺公司擔任「客服員」，從
    事分別從報紙影印及自電腦網路上的「霸才資訊公司」列印即時的股市、匯市等
    資料，提供給客戶與文書職員，且提供客戶詢問即時之國際外匯市場外幣之漲跌
    訊息及現貨報價，並將公司資料交給顧問。而星旺公司業務之經營係由被告丁○○及甲○○負責（至星旺公司客戶之招攬及與力富公司間之業務往來、佣金分配
    則與被告丁○○所述相同）等情屬實及證人乙○○證述，星旺公司確有從事前開
    外幣保證金交易等有關期貨經理事業、期貨顧問事業及期貨服務事業等項目，並
    從中分得佣金等情，復有扣案如事實欄所載之資料在卷足憑為其論據。惟訊據被
    告丙○○固不否認其有於前揭時間受僱於星旺公司，惟堅決否認涉有公訴人所指
    之上揭犯行，辯稱：其僅係在公司擔任影印、接聽電話及打掃公司內外等雜務工
    作，並不瞭解外匯如何買賣，自無可能提供諮詢等語。
三、按犯罪事實，應依證據認定之，無證據不得推定其犯罪事實。又不能證明被告犯
    罪者，應諭知無罪之判決，刑事訴訟法第一百五十四條、第三百零一條第一項分
    別定有明文。又被告之自白，不得作為有罪判決之唯一證據，仍應調查其他必要
    之證據，以察其是否與事實相符，同法第一百五十六條第二項亦有明文。經查，
    被告丙○○在星旺公司之職位雖名為「客服員」，惟究其工作性質而言，實乃一
    般所謂之「小弟」，其工作項目僅係外匯資訊之影印、發送及傳遞，外加公司之
    清潔等雜務工作，與接受委任，對期貨交易有關事業提供研究分析意見或建議、
    發行有關交易之出版品、舉辦有關期貨交易之講習等「期貨顧問事業」之工作顯
    然有間；再證人乙○○到庭證述：被告丙○○係在公司擔任小弟等語，且證人甲○○亦證述：丙○○係人事部門面試，其因其很少到公司，所以未見過丙○○，
    而公司重要事項均係由顧問或人事部門打電話與其聯絡等語，足見丙○○在星旺
    公司之職位顯然輕微，而其所作之工作亦與「期貨顧問事業」之定義有間；況其
    乃為星旺公司人事部門所聘用之員工，徵之常情，應徵受僱者率屬經濟上之相對
    弱勢，鮮有並進而得以要求公司負責人提出公司執照或其他營業核准文件供查核
    探究之能力，因之，難以其在星旺公司任職，即逕而認定其係明知期貨顧問業務
    為「星旺公司」登記範圍以外且係未經許可業務，而與被告丁○○及甲○○具有
    共同之犯意連絡。此外，並查無其他積極證據足認被告丙○○確有公訴人所指之
    上揭犯行，被告丙○○犯罪即屬不能證明，自應依法為無罪之諭知。
據上論斷，應依刑事訴訟法第二百九十九條第一項前段、第三百零一條第一項，期貨
交易法第一百十二條第五款，公司法第十五條第三項、第一項，刑法第十一條前段、
第二十八條、第三十一條第一項、第五十五條、第七十四條第一款，判決如主文。
本案經檢察官郭瑞祥到庭執行職務。
中      華      民      國    八十九    年      十      月     十七     日
                    臺灣臺中地方法院刑事第四庭
                                    法  官  許 月 馨
右正本證明與原本無異。
如不服本判決，應於判決送達後十日內，向本院提出上訴狀。
                                    書記官
中      華      民      國    八十九    年      十      月     十七     日
附錄法條
公司法第十五條
第一項：公司不得經營登記範圍以外之業務。
第三項：公司負責人違反前二項規定時，各處一年以下有期徒刑、拘役或科或併科新
        臺幣十五萬元以下罰金，並賠償公司因此所受之損害。
期貨交易法
第八十二條第一項
經營期貨信託事業、期貨經理事業、期貨顧問事業或其他期貨服務事業，須經主管機
關之許可並發給許可證照，始得經營。
第一百十二條
有下列情事之一者，處七年以下有期徒刑，得併科新臺幣三百萬元以下之罰金：
第五款
未經許可，擅自經營期貨信託事業、期貨經理事業、期貨顧問事業或其他期貨服務事
業者。


司法院資訊處製作；財團法人民間司法改革基金會備份。
